臺灣高等法院臺南分院刑事判決
110年度金上更一字第34號
上  訴  人  臺灣臺南地方檢察署檢察官
被      告  乙○○
上列上訴人因被告違反洗錢防制法等案件，不服臺灣臺南地方法
院109年度金訴字第124號中華民國109年8月4日第一審判決（起
訴案號：臺灣臺南地方檢察署109年度偵字第4720號），提起上
訴，本院判決後，經最高法院撤銷發回，本院判決如下：
    主  文
原判決撤銷。
乙○○犯洗錢防制法第14條第1項之洗錢罪，處有期徒刑參月，併
科罰金新臺幣壹萬元，罰金如易服勞役，以新臺幣壹仟元折算壹
日。緩刑貳年，並應於本判決確定之日起半年內，支付丙○○新臺
幣肆萬元之損害賠償，及向公庫支付新臺幣貳萬元。
    事  實
一、緣乙○○為借得款項，於民國108年12月25日，以Line通訊軟
    體與真實姓名年籍不詳之「梁經理」、「李副總」詐欺集團
    成員聯繫借款事宜，而遭該詐欺集團騙得其所申辦之臺灣銀
    行帳號000000000000號提款卡（含密碼），該詐欺集團成員
    使用上開帳戶於108年12月30日12時18分許，佯裝丙○○之表
    弟，致電丙○○佯稱：投資法拍屋急需用錢云云，致丙○○陷於
    錯誤，依指示於同日13時37分許，在高雄市○○區○○路000號
    之土地銀行○○分行，臨櫃匯款新臺幣（下同）30萬元至乙○○
    前揭臺灣銀行帳戶，該詐欺集團成員並於同日持前揭臺灣銀
    行帳戶提款卡，在某處ATM提領2萬元共5次合計10萬元（乙○
    ○此部分涉犯詐欺及洗錢部分，詳下述不另為無罪之諭知）
    。
二、乙○○因其向「李副總」詐騙集團借貸之款項遲不到帳，乃以
    Line質問，該集團成員告知匯錯30萬元至其上開臺灣銀行帳
    戶，要求乙○○臨櫃補辦存摺提款卡，乙○○於108年12月31日1
    3時許至臺南市○○區○○路000號之臺灣銀行○○分行臨櫃辦理時
    ，始知悉該臺灣銀行帳戶有異常資金出入，乃心知有異，惟
    其為取得借款，竟與「李副總」共同基於意圖掩飾及隱匿特
    定犯罪所得來源，使「李副總」等人逃避刑事追訴之洗錢犯
    意聯絡，依「李副總」之指示，於同日13時許臨櫃領出20萬
    元，再於同日某時許，前往台南○○郵局，以臨櫃存款方式將
    其中16萬元存入林意瑾所申設之郵局帳號00000000000000號
    帳戶，剩餘4萬元則留下自己花用，以此方式移轉該詐騙集
    團之特定犯罪所得。嗣丙○○察覺有異，報警處理，始查悉上
    情。
三、案經臺南市政府警察局第二分局報告臺灣臺南地方檢察署檢
    察官偵查起訴。　　
    理  由
一、上揭犯罪事實，業據被告於本院審理時坦承不諱（本院卷第
    106頁），並於警詢、偵查、原審及本院前審時均坦承其臨
    櫃領取20萬元後再依指示將其中16萬元轉匯至林意瑾之郵局
    帳戶，另自己留下4萬元花用等情明確（警卷第3至19頁，偵
    卷第25至28頁，一審卷第53至68頁，二審卷第47至53頁），
    核與證人即被害人丙○○於警詢證述遭人詐騙匯款等情相符（
    警卷第27至29頁），復有證人甲○○警偵證述（警卷第21至26
    頁，偵卷第19至21頁）、被害人提出與詐騙集團成員之對話
    翻拍照片、匯款申請書、報案紀錄（警卷第136至144、148
    、150頁）、被告之台灣銀行開戶資料、郵局無摺存款單收
    執聯、監視器畫面翻拍照片、扣押筆錄、被告手機內Line對
    話照片截圖、臺灣銀行存摺明細等資料可資佐證（警卷第44
    至50、54至61、64至124、156至166頁，本院卷第87至89頁
    ）。此外，復有被告使用之IPhone廠牌手機1支及台灣銀行
    存摺1本扣案足憑，是被告自白顯與事實相符。本件事證已
    明，被告上開洗錢犯行堪予認定，應依法論科。
二、論罪科刑：
　㈠洗錢防制法業於105年12月28日修正公布，並於106年6月28日
    生效施行（下稱新法）。修正前該法（下稱舊法）第1 條揭
    櫫之立法目的為「防制洗錢，追查重大犯罪」，而本次修法
    後修正為「為防制洗錢，打擊犯罪，健全防制洗錢體系，穩
    定金融秩序，促進金流之透明，強化國際合作」，其立法目
    的及保護法益，已自單純國家對重大（特定）犯罪之追訴及
    處罰，擴增至防制洗錢體系之健全、金融秩序之穩定及透明
    金流軌跡之建置。至於洗錢犯罪本質在於影響合法資本市場
    並阻撓偵查，且洗錢之行為包含處置（即將犯罪所得直接予
    以處理）、多層化（即為使偵查機關難以追查金流狀況，以
    迂迴層轉、化整為零之多層化包裝方式，掩飾或隱匿特定犯
    罪所得）及整合（即收受、持有或使用他人犯罪所得，使該
    犯罪所得披上合法之外衣，回歸正常金融體系）等各階段行
    為，其模式不祗一端，故為澈底打擊洗錢犯罪，新法乃參照
    相關國際標準建議及公約之洗錢行為定義，將洗錢行為之處
    置、多層化及整合等各階段，全部納為洗錢行為，而於新法
    第2條規定：「本法所稱洗錢，指下列行為：一、意圖掩飾
    或隱匿特定犯罪所得來源，或使他人逃避刑事追訴，而移轉
    或變更特定犯罪所得。二、掩飾或隱匿特定犯罪所得之本質
    、來源、去向、所在、所有權、處分權或其他權益者。三、
    收受、持有或使用他人之特定犯罪所得。」以求與國際規範
    接軌。從而，行為人對於特定犯罪所得，基於洗錢之犯意，
    參與整體洗錢過程中任一環節之處置、分層化或整合行為，
    致生新法所保護法益之危險者，即應屬新法所欲禁絕之洗錢
    行為，至該行為是否已使特定犯罪所得轉換成合法來源之財
    產，則非所問。而上開第1款之洗錢行為，祗以有掩飾或隱
    匿特定犯罪所得來源之意圖，與「移轉」或「變更」特定犯
    罪所得之行為，即為已足，不以有掩飾或隱匿特定犯罪所得
    來源之行為為必要。所稱「移轉特定犯罪所得」，係指將刑
    事不法所得移轉予他人，以達成隱匿效果而言；所謂「變更
    特定犯罪所得」，乃指將刑事不法所得之原有法律或事實上
    存在狀態予以變更而達成隱匿效果。至所意圖隱匿者究為自
    己、共同正犯或他人之特定犯罪所得來源，皆非所問。又上
    述第2款之洗錢類型，固多以迂迴曲折之方式輾轉為之，但
    不以透過多層之交易活動為限，且掩飾或隱匿之管道是否為
    共同正犯或其他第三人，亦可不問。因而過往實務見解認為
    ，行為人對犯特定犯罪所得之財物或利益作直接使用或消費
    之處分行為，或僅將自己犯罪所得財物交予其他共同正犯，
    祗屬犯罪後處分或移轉贓物之行為，非本條例所規範之洗錢
    行為，已與新法所規定之洗錢態樣有所扞格。蓋行為人如意
    圖掩飾或隱匿特定犯罪所得來源，而將特定犯罪所得直接消
    費處分，或移轉交予其他共同正犯予以隱匿，甚或交由共同
    正犯以虛假交易外觀掩飾不法金流移動，依新法規定，皆已
    侵害新法之保護法益，係屬新法第2條第1 或2款之洗錢行為
    ，尚難單純以不罰之犯罪後處分贓物行為視之(最高法院108
    年度台上字第3993號判決意旨參照)。
　㈡本案被告移轉之臺灣銀行帳戶內款項，係「李副總」詐騙集
    團所犯加重詐欺罪之所得，為洗錢防制法第3條第1款所稱之
    特定犯罪，觀其犯罪手法，係先由該詐騙集團成員施以詐術
    詐騙被害人交付款項，再通知嗣起洗錢犯意之被告提領贓款
    轉匯其他帳戶，而移轉之，使司法機關難以溯源追查犯罪所
    得之蹤跡與後續犯罪所得持有者，以達掩飾隱匿特定犯罪所
    得來源之目的，即該當洗錢防制法第14條第1項之一般洗錢
    行為。核被告所為，係犯洗錢防制法第14條第1項之一般洗
    錢罪。
　㈢被告與「李副總」等詐騙集團成員間，就上開洗錢犯行有犯
    意聯絡與行為分擔，應論以共同正犯。
　㈣按犯洗錢防制法第14條、第15條之罪，在偵查或審判中自白
    者，減輕其刑，洗錢防制法第16條第2項定有明文。被告於
    本院審理坦承洗錢犯行自白不諱（本院卷第106頁），合於
    洗錢防制法第16條第2項規定，應減輕其刑。
三、撤銷原判決之理由：
　㈠原審就被告被訴涉犯一般洗錢罪嫌，諭知無罪之判決，固非
    無見，惟按：
  ⒈行為人提供金融帳戶提款卡及密碼供他人使用，是否成立一
    般洗錢罪，依下列核心問題處理：⑴一般洗錢罪與特定犯罪
    係不同構成要件之犯罪，特定犯罪僅係洗錢行為之「不法原
    因聯結」，而非該罪之構成要件行為，特定犯罪之既遂與否
    和洗錢行為之實行間，不具有時間先後之必然性，只要行為
    人實行洗錢行為，在後續因果歷程中可以實現掩飾、隱匿特
    定犯罪所得之效果，即得以成立一般洗錢罪，並不以「特定
    犯罪已發生」或「特定犯罪所得已產生」為必要。⑵洗錢防
    制法第2條修正立法說明第4點，已敘明有關是否成立該條第
    3款洗錢行為之判斷重點「在於主觀上是否明知或可得而知
    所收受、持有」，即不以「明知」為限，且洗錢防制法第2
    條規定之洗錢行為並無「明知」之要件，在解釋上自不能限
    於確定故意（直接故意），仍應包含不確定故意（未必故意
    或間接故意）。⑶提供金融帳戶提款卡及密碼之行為人，因
    已失去對自己帳戶之實際管領權限，若無配合指示親自提款
    ，即無收受、持有或使用特定犯罪所得之情形，且無積極之
    移轉或變更特定犯罪所得之行為，故非屬洗錢防制法第2條
    第1款、第3款所稱之洗錢行為。行為人若無參與後續之提款
    行為，不成立一般洗錢罪之正犯。
　⒉特定犯罪之正犯實行特定犯罪後，為掩飾、隱匿其犯罪所得
    財物之去向及所在，而令被害人將款項轉入其所持有、使用
    之他人金融帳戶，並由該特定犯罪正犯前往提領其犯罪所得
    款項得手，因已造成金流斷點，該當掩飾、隱匿之要件，該
    特定犯罪正犯自成立一般洗錢罪之正犯。如提供金融帳戶之
    行為人主觀上認識該帳戶可能作為對方收受、提領特定犯罪
    所得使用，對方提領後會產生遮斷金流以逃避國家追訴、處
    罰之效果，仍基於幫助之犯意，提供該帳戶之提款卡及密碼
    ，以利洗錢之實行，應論以一般洗錢罪之幫助犯。以上，乃
    最高法院最近所持之見解（最高法院108年度台上大字第310
    1號判決意旨參照）。
　⒊經查，被告於偵查中供稱：「（你有沒有警覺到匯到你帳戶
    的30萬元，並非如詐騙集團所稱財務作業錯誤所致?)我去櫃
    臺要領錢的時候，行員有問我匯進來的30萬元來源，我有說
    我不知道匯給我的人是誰，行員還是讓我把20萬元提領走，
    在當下我就已經覺得這筆30萬元來源，應該不是如詐騙集圑
    所稱財務作業錯誤，但我也沒有特別去想錢怎麼來的」等語
    （偵卷第28頁）；於本院前審供稱：「（請鈞院提示偵查筆
    錄〈偵卷第9頁〉檢方問，是否你覺得對方怪怪，不怎麼正派
    ，才這樣做，你回答對，有無意見？）我有覺得對方怪怪」
    、「（你認為那人是如何奇怪？）有可能在洗錢。（你懷疑
    他在洗錢？）對。」等語（二審卷第82、83頁）。況且，被
    告嗣經詐騙集團成員指示，臨櫃提領上開臺灣銀行帳戶之另
    外20萬元，再將所領出款項之16萬元臨櫃存入林意瑾之帳戶
    ，剩餘4萬元留供己用等情，業據被告歷審供述明確，並於
    本院審理坦承其確有洗錢正犯之犯行，則被告已有參與提領
    詐欺集團犯罪所得之行為，已造成金流斷點，該當掩飾、隱
    匿之要件，自應成立一般洗錢罪之正犯。
　⒋原判決誤認被告無洗錢犯行，認事用法即有違誤。檢察官以
    此為由上訴，即屬有據，應由本院撤銷改判。
　㈡爰審酌被告正值青年，為辦貸款而嗣起洗錢犯意，危害社會
    治安，且損害他人財產法益，所為可議，應予非難；惟念其
    行為時年僅18歲，犯後坦認犯罪，自白洗錢犯行，態度尚可
    ，兼衡其自述為取得借款而聽從指示洗錢之犯罪動機、目的
    、分工參與程度、被害人所受損害迄未獲填補，暨被告自述
    國中畢業之智識程度、擔任水電工、經濟不佳之生活狀況，
    及依卷附前案紀錄表所示前無犯罪科刑紀錄之素行等一切情
    狀，量處如主文第2項所示之刑。
　㈢不沒收：
　  按宣告前二條之沒收或追徵，有過苛之虞、欠缺刑法上之重
    要性、犯罪所得價值低微，或為維持受宣告人生活條件之必
    要者，得不宣告或酌減之，刑法第38條之2第2項定有明文。
　　被告犯罪所得4萬元，已由本院在緩刑附條件中諭知賠償被
    害人丙○○，再次諭知沒收顯係過苛；扣案IPhone廠牌手機1
    支雖為被告所有，然並非犯本案洗錢之用；至扣案之台灣銀
    行帳戶存摺1本，固為被告提領被害人匯款所用之物，但該
    帳戶已列為警示帳戶，是否沒收欠缺刑法上之重要性，爰均
    不於本案宣告沒收。
  ㈣宣告附條件緩刑：
　　被告前未曾犯罪受有期徒刑之宣告，有臺灣高等法院被告前
    案紀錄表可憑，其因一時失慮致罹刑章，信經此科刑之教訓
    ，已足資警惕，應無再犯之虞，本院因認被告所受宣告之刑
    ，以暫不執行為適當，併予宣告緩刑2年，以啟自新。再者
    ，緩刑宣告，得斟酌情形，命犯罪行為人向告訴人支付相當
    數額之財產或非財產上之損害賠償，或向公庫支付一定之金
    額，刑法第74條第2項第3、4款亦有明定。本院為確保被告
    能賠償告訴人，以確實收緩刑之功效，爰依前揭規定，併諭
    知被告應於本判決確定之日起半年內，支付告訴人4萬元之
    損害賠償，及支付公庫2萬元。又被告如違反上開緩刑所定
    負擔之情節重大，足認原宣告之緩刑難收預期效果，而有執
    行刑罰之必要者，依刑法第75條之1第1項之規定，得撤銷其
    宣告，附此敘明。
四、不另為無罪之諭知：　　
　㈠公訴意旨另以：被告明知社會上詐騙案件層出不窮，已預見
    提供其個人金融帳戶予他人使用，將淪為詐騙集團詐財之工
    具，仍不違反其本意，基於詐欺取財及洗錢之犯意，將所申
    辦之上開臺灣銀行帳戶提款卡（含密碼），提供予真實姓名
    年籍不詳之「梁經理」、「李副總」及所屬詐欺集團，而容
    任該詐欺集團成員使用上開帳戶遂行犯罪，自己並擔任「車
    手」提領款項。嗣詐欺集團成員於108年12月30日12時18分
    許，佯裝丙○○之表弟，致電丙○○佯稱：投資法拍屋急需用錢
    云云，致丙○○陷於錯誤，依指示於同日13時37分許，在高雄
    市○○區○○路000號之土地銀行○○分行，臨櫃匯款30萬元至前
    揭臺灣銀行帳戶。詐欺集團不詳成員，於同日持前揭臺灣銀
    行帳戶提款卡，在某處ATM，提領2萬元5次共計10萬元。因
    認被告此部分涉犯刑法第339條之4第1項第2款之三人以上共
    同詐欺取財罪，及違反洗錢防制法第2條第1款而犯同法第14
    條第1項洗錢罪等罪嫌。
　㈡公訴人認被告涉犯上開加重詐欺取財及洗錢犯行，係以被告
    於警詢及偵查中陳述、告訴人於警詢中之證述、被告手機內
    之通訊軟體Line對話截圖、臺南市政府警察局第二分局扣押
    筆錄、扣押物品目錄表、被告於臺灣銀行之開戶資料及往來
    交易明細、郵局無摺存款單收執聯、監視器畫面翻拍照片7
    張等，為主要論據，訊據被告堅決否認此部分犯行，辯稱：
    我將提款卡交給別人是為了辦貸款，不是參與詐欺集團，匯
    入30萬元我不知情，也沒有領10萬元，這是「李副總」他們
    領的等語。
  ㈢經查，被告將所申辦之上開臺灣銀行帳戶提款卡（含密碼）
    ，於108年12月下旬提供真實姓名年籍不詳之「梁經理」、
    「李副總」，嗣詐欺集團成員取得被告上開提款卡及密碼後
    ，於108年12月30日12時18分許，佯裝為告訴人丙○○之表弟
    ，致電告訴人丙○○佯稱：投資法拍屋急需用錢云云，致告訴
    人丙○○陷於錯誤，依指示於同日13時37分許，在高雄市○○區
    ○○路000號之土地銀行○○分行，臨櫃匯款30萬元至被告前揭
    臺灣銀行帳戶；詐欺集團不詳成員，於同日持前揭臺灣銀行
    帳戶提款卡，在某處ATM，提領2萬元5次共計10萬元；而後
    被告乙○○復依詐騙集團之指示，於同年月31日，至臺南市○○
    區○○路000號之臺灣銀行○○分行，臨櫃領出20萬元，再於同
    日某時許，前往台南○○郵局，以臨櫃存款方式將其中16萬元
    存入林意瑾所申設之郵局帳號00000000000000號帳戶，剩餘
    4萬元則留下自己花用等事實，為被告所不爭執，復有告訴
    人於警詢中之證述、被告手機內之通訊軟體Line對話截圖、
    臺南市政府警察局第二分局扣押筆錄、扣押物品目錄表、被
    告於臺灣銀行之開戶資料及往來交易明細、郵局無摺存款單
    收執聯、監視器畫面翻拍照片7張等附卷可資佐證，此部分
    之事實，應堪認定。
  ㈣被告辯稱係因辦理貸款而交付提款卡等語，經核被告提出其
    手機內Line通訊軟體與自稱「梁經理」之人之對話內容，包
    括借款金額、利息、分期償還之期數、每月償還金額，以及
    借款用途、被告職業、月收入等，與一般民間放款交易常情
    尚屬相符；而被告一再催促對方簽約放款，自稱「梁經理」
    之人再以「接收款項」、「收款帳戶要先寄到公司測試，確
    認沒有法拍、強扣以及其他自動扣款」為由，要求被告將上
    開帳戶之提款卡寄交，始能安排外務人員與被告見面簽約放
    款，並歸還帳戶等語（警卷第80至98頁），並於被告質疑若
    被當人頭帳戶怎麼辦時，答稱「帳戶做為借款專用」、「這
    些借款存證你要保存起來直接還清借款，因為可以作為我們
    借貸雙方，借款保障的法律依據，所以不要刪除」等語設詞
    安撫被告，並傳送借款合約書給被告（警卷第100至106頁）
    。審酌被告案發時年僅18歲餘，尚未滿19歲，為未成年人，
    於法定代理人未同意之情況下，難以自行至銀行等金融機構
    辦理貸款，被告自承國中畢業後雖有在加油站工作、水電工
    、餐飲服務業之工作經驗，但並無貸款經驗（原審卷第66頁
    ），被告確實可能因年輕識淺，涉世未深，思慮未臻周延，
    因而誤信上開自稱「梁經理」之人之說詞。是被告辯稱係為
    辦理貸款始與自稱「梁經理」之人接觸聯繫，並依其要求寄
    交上開帳戶之提款卡等語，應非虛構。
  ㈤再查核被告提出其手機內Line通訊軟體與自稱「梁經理」及
    「李副總」之人之對話內容，「梁經理」稱「公司財務在測
    試你帳戶的時候，把一筆30萬的款項匯到了你的帳戶，剛才
    財務拿你帳戶想要把領出來的時候，在路上不小心把帳戶遺
    失了」，要求被告確認帳戶內是否有30萬元（警卷第118頁
    ）；自稱「李副總」之人要求被告將款項匯回，始能放款給
    被告等情（警卷第66至78頁），被告依指示提領款項存入「
    李副總」指定之他人帳戶中，之後未獲放款，即無法與對方
    聯絡等情，與被告所辯情節相符，是被告辯稱為辦貸款而遭
    自稱「梁經理」、「李副總」之人詐騙取得其上開臺灣銀行
    帳戶提款卡等語，應非虛構，堪予採信，足認被告雖提供帳
    戶，但與詐欺取財30萬元及洗錢提領10萬元之詐欺集團不詳
    成員之間並無共同犯意聯絡。
  ㈥綜上所述，公訴人所提之證據方法，就被告涉犯此部分加重
    詐欺取財、洗錢等犯行，其證明尚未達於通常一般人均不致
    有所懷疑，得確信其為真實之程度，此外，復查無其他積極
    證據足認被告有何公訴意旨所指此部分之犯行，既不能證明
    被告犯罪，依法應為被告無罪之諭知，然此部分與上開論罪
    部分有裁判上（加重詐欺）及實質上（提領10萬元之洗錢）
    一罪關係，爰不另為無罪之諭知。
據上論斷，應依刑事訴訟法第369條第1項前段、第364條、第299
條第1項前段，刑法第74條第1項第1款、第2項第3款、第4款，判
決如主文。
本案經檢察官董詠勝提起公訴，檢察官吳坤城提起上訴，檢察官
謝錫和到庭執行職務。
中　　華　　民　　國　  110　　年　　10　 月　　14　　日
                  刑事第五庭    審判長法　官  蔡廷宜
                                      法　官  蔡川富
                                      法　官  翁世容
以上正本證明與原本無異。
如不服本判決應於收受送達後20日內向本院提出上訴書狀，其未
敘述上訴理由者，並得於提起上訴後20日內向本院補提理由書（
均須按他造當事人之人數附繕本）「切勿逕送上級法院」。
　　　　　　　　　　　　　　　　　　　書記官  顏惠華　
中　　華　　民　　國　　110 　年　　10　　月　　14　　日
附錄本判決論罪科刑法條全文：
洗錢防制法第14條：
有第2 條各款所列洗錢行為者，處7 年以下有期徒刑，併科新
臺幣5 百萬元以下罰金。
前項之未遂犯罰之。
前二項情形，不得科以超過其特定犯罪所定最重本刑之刑。